臺灣高雄地方法院民事判決　九十年再易字第二二號
　　再審原告　　甲○○
　　再審被告　　高雄銀行股份有限公司
　　法定代理人　黃春鐘
右當事人間請求支付支票事件，再審原告對於中華民國九十年五月十四日本院八十九
年度再易字第二十五號確定判決提起再審之訴，本院判決如左：
    主      文
再審之訴駁回。
再審訴訟費用由再審原告負擔。
    事      實
甲、再審原告方面：
一、聲明：求為判決
１、本院八十年度簡字第五十七號、八十年度簡上字第一０二號、八十年度再簡上字
    第六號、第十一號、八十一年度再簡上字第五號、第十九號、第二十四號、八十
    二年度再簡上字第九號、第十一號及第十四號、八十三年度再簡上字第一號、第
    九號、八十四年度再簡上字第一號、第二號、第六號、第九號、八十五年度再簡
    上字第四號、第五號、第八號、八十六年度再易字第四號、第十號、八十七年度
    再易字第十一號、八十八年度再易字第十九號、八十九年度再易字第二十五號判
    決均廢棄。
２、再審被告應將劉肇漳所簽發高雄市銀行營業部如附表所示期日、金額、付款人之
    支票二十八紙返還予再審原告，如無法返還時，應給付再審原告九萬零八百零四
    元及各自如附表所示利息起算日起至清償日止按週年利率百分之五計算之利息。
３、再審及前審訴訟費用由再審被告負擔。
二、陳述：
１、按債權人得將權讓與第三人，讓與人應將證明債權文件交付受讓人為民法第二百
    九十四條第二百九十六條規定，支票乃文義證券及無因證券，證券上之權力義務
    悉依證券上所載文句而決定其效力，從而支票上權利，依支票文義而發生與基礎
    之原因關係各自獨立，支票上權利之行使不以其原因關係存在為前提，故其原因
    關係不存在或無效時，執票人仍得依支票文義行使其權利（最高法院四十九年台
    上字第三三四號判例）本件系爭支票發票人係劉肇漳，第一位背書人訴外人劉君
    權，第二位背書人為再審原告，執票人為再審被告，惟再審被告於另案中依連帶
    保證之法律關係請求再審原告清償，是於再審原告清償後，系爭支票所擔保之債
    務已消滅，系爭支票應返還再審原告。鈞院八十九年再易字第二五號判決（以下
    簡稱原判決）未依民事訴訟第二百二十六條第二項第三項規定記載其攻擊方法及
    其意見或法律上之意見，適用法規顯有錯誤。
２、按本件系爭支票再審原告係依轉讓而取得，嗣後背書交付再審被告，亦即再審原
    告對前手，發票人取得票據上之債權後背書交付再審被告，惟再審被告於另案中
    依連帶保證之法律關係請求再審原告清償，是於再審原告清償後，系爭支票所擔
    保之債務已消滅，系爭支票應返還再審原告。原判決謂：「再審被告請求再審原
    告代為清償者亦非本於系爭票據而有所請求」等違背票據法第一百四十四條準用
    同法第三十條，民法第一百七十九條規定，適用法規顯有錯誤。
３、再審被告將系爭支票返還再審原告後，再審原告即得對前手行使票據上之權利，
　　現在之執票人（即再審被告）未依票據第一百三十條所定期限內為付款之提示或
　　不於拒絕付款日或其五日內請求作成拒絕證書，即妨害再審原告行使票據上之權
    利，應負損害賠償責任。原判決謂：「僅生對發票人以之前手喪失追索權之不利
    益而已，與其他票據債務人本屬無涉，違背民法第一百七十九條第一百八十四條
    規定適用法規顯有錯誤。
４、本有借貸法律關係，連帶保證法律關係，票據法律關係各自獨立。原判決於理由
    中僅表明借貸法律關係，連帶保證法律關係，對票據法律關係中再審原告與前手
    劉君權及發票人劉肇漳之債權債務關係未表明，及再審被告返還支票義務未表明
    ，換言之，票據法律關係尚存在，原判決違背票據法第四條第一百四十四條準用
    第九十六條，民法第一百七十九條規定，適用法規顯有錯誤。
５、按本件有關借貸，連帶保證票據之法律關係各自獨立，再審原告行使連帶保證法
　　律關係中之法定代位權，亦得行使票據法律關係中之返還請求權及追索權，亦得
    同時行使上開法定代位權，返還請求權，追索權。原判決謂：「再審原告清償連
    帶保證債務後再審被告取得系爭支票之原因關係固又消滅，惟此僅係再審被告不
    得再執系爭支票行使其票據權利而已．並不因此即得影響其繼續占有系爭票據」
    違背民法第一百七十九條，票據法第一百四十四條準用第九十六條規定，適用法
    規顯有錯誤。
６、本件不當得利成立，再審被告應將系爭支票返還再審原告，無法返還並應賠償，
　　原判決謂：「再審被告本即有權繼續占有系爭支票，其於銷毀前原即不須將之交
    還再審原告，況於銷毀後更又無由返還之可言」。違背民法第一百七十九條第一
    百八十二條第二項規定，適用法規顯有錯誤。
７、本件之法律關係係票據法律關係中之返還請求權，亦即民法第一百七十九條不當
　　得利之法律關係，亦即再審原告與再審被告之法律關係，此部份表明再審被告雖
    有法律上之原因，而其後已不存在。同時包括票據法律關係中之追索權，亦即再
    審原告與前手劉君權發票人劉肇漳之法律關係，此部份表明再審原告已受損害。
　　原判決僅對借貸法律關係，連帶保證法律關係審酌及陳述，根本文不對題。
８、依上開記載之最高法院四十九年台上字第三三四號判例意旨，執票人（再審被告
　　）仍得依支票文義行使其權利，亦即得對發票人劉肇漳，前手劉君權行使追索權
    ，原判決謂：「再審被告於再審原告清償連帶債務後繼續持有系爭支票，本無何
    不當得利之處」，違背最高法院四十年台上字第三三四號判例，適用法規顯有錯
    誤。至於再審被告是否行使票據上之權利係另一問題。
９、為此依據民事訴訟法第四百九十六條第一項第一款適用法規顯有錯誤之規定，提
　　起再審，狀請准予如訴之聲明之判決。
乙、再審被告方面：
    本件未經言詞辯論，故無聲明或陳述。
丙、本院依職權調閱本院八十年度簡字第五十七號、八十年度簡上字第一０二號、八
    十年度再簡上字第六號、第十一號、八十一年度再簡上字第五號、第十九號、第
    二十四號、八十二年度再簡上字第九號、第十一號及第十四號、八十三年度再簡
    上字第一號、第九號、八十四年度再簡上字第一號、第二號、第六號、第九號、
    八十五年度再簡上字第四號、第五號、第八號、八十六年度再易字第四號、第十
    號、八十七年度再易字第十一號、八十八年度再易字第十九號、八十九再易字第
    二五號卷宗。
    理      由
一、按再審之訴顯無再審理由者，得不經言詞辯論，以判決駁回之，民事訴訟法第五
    百零二條第二項定有明文，又民事訴訟法第四百九十六條第一項第一款所謂適用
    法規顯有錯誤者，係指確定判決所適用之法規顯然不合於法律規定，或與司法院
    現尚有效及大法官會議之解釋，或最高法院尚有效之判例顯然違反者；以及確定
    判決消極不適用法規，顯然影響裁判者而言，惟確定判決消極的不適用法規，對
    於裁判顯無影響者，不得據為再審之理由，最高法院六十年台再字第一七０號判
    例及司法院大法官會議釋字第一七七號解釋可資參照。
二、本件再審原告主張本院八十九年度再易字第二五號確定判決有民事訴訟法第四百
    九十六條第一項第一款所謂適用法規顯有錯誤之情形，無非以該判決載明「再審
    被告占有系爭支票對再審原告而言，則無受何利益，再審被告更未因此而不法侵
    害再審原告之權利」等語業已違背民法第一百七十九條、第一百八十四條、第二
    百九十四條、第二百九十六條及票據法第一百四十四條準用第八十五條第一項、
    第一百三十二條等規定及最高法院四十九年台上字三三四號判例意旨云云，惟查
    ，系爭二十八紙支票乃係訴外人劉肇漳向再審被告借款後，由其簽發並經該借款
    之連帶保證人即訴外人劉君權及再審原告背書後交予再審被告持有，而再審原告
    乃因其任訴外人劉肇漳向再審被告借款之連帶保證人，應再審被告之要求而在訴
    外人劉肇漳所簽發之系爭支票背書，嗣再審被告於訴外人劉肇漳違約未為清償時
    ，乃依連帶保證之法律關係請求再審原告連帶清償，此經本院調閱本院八十年度
    簡字第五十七號卷宗查明無訛，並有歷來再審判決書附卷可參，亦為再審原告所
    是認，是系爭支票既係訴外人劉肇漳於向再審被告借款後，於其簽發並經再審原
    告等背書後交予再審被告為憑，則再審被告占有系爭支票自有法律上之原因，而
    再審被告嗣乃以再審原告為訴外人劉肇漳所為借款之連帶保證人而依連帶保證之
    法律關係請求其連帶清償，則其清償後致他債務人即訴外人劉肇漳、劉君權等同
    免責任，依法其本得向其等請求償還其等各自分擔之部分，並自免責時起之利息
    ，且其於此求償範圍內依法本即承受債權人即再審被告之權利，其於取得清償證
    明後本無須持有系爭支票即得向其等求償，且此之求償及代位權係依法律規定而
    生，並非再審被告於其清償後須再踐行債權讓與之方式始得有之，再審被告就此
    自無須依債權讓與之規定將證明債權之文件交付予受讓人即再審原告及告以關於
    主張該債權所必要之一切情形之義務，另再審被告請求再審原告代為清償者亦非
    本於系爭票據而有所請求，則再審原告既非因再審被告提示系爭支票對之行使追
    索始行清償，其於清償後執票人之再審被告亦無交出系爭支票之義務，而再審被
    告就系爭支票是否依票據法第一百三十條所定期限內為付款之提示或不於拒絕付
    款日或其五日內請求作成拒絕證書，係其欲否行使票據權利之權利，縱其不依此
    為之，亦僅生對發票人以外之前手喪失追索權之不利益而已，與其他票據債務人
    本屬無涉，況再審被告亦非依票據之法律關係請求再審原告負其票據責任，且再
    審原告本得依法定代位權而向其他債務人求償，自無所謂再審原告於請求返還系
    爭支票後不能再對第一背書人即訴外人劉君權行使追索權而受有損害之情者，是
    再審被告持有系爭支票本即有其法律上之原因，且其於再審原告清償後亦無須返
    還系爭支票，再審被告就系爭支票自無何占有之不當得利或不法侵害再審原告權
    利可言，原審判決所適用之法規並無不合於法律規定，或與最高法院尚有效之判
    例相違，再審原告指摘原審判決違背民法第一百七十九條、第一百八十四條、第
    二百九十四條、第二百九十六條及票據法第一百四十四條準用第八十五條第一項
    、第一百三十二條等規定及最高法院四十九年台上字三三四號判例意旨云云，自
    屬無據。
三、本件再審原告復以：「按本件系爭支票再審原告係依轉讓而取得，嗣後背書交付
    再審被告，亦即再審原告對前手，發票人取得票據上之債權後背書交付再審被告
    ，惟再審被告於另案中依連帶保證之法律關係請求再審原告清償，是於再審原告
    清償後，系爭支票所擔保之債務已消滅，系爭支票應返還再審原告。原判決謂：
    『再審被告請求再審原告代為清償者亦非本於系爭票據而有所請求』等違背票據
    法第一百四十四條準用同法第三十條，民法第一百七十九條規定，適用法規顯有
    錯誤。」、「再審被告將系爭支票返還再審原告後，再審原告即得對前手行使票
    據上之權利，現在之執票人（即再審被告）未依票據第一百三十條所定期限內為
    付款之提示或不於拒絕付款日或其五日內請求作成拒絕證書，即妨害再審原告行
    使票據上之權利，應負損害賠償責任。原判決謂：『僅生對發票人以之前手喪失
    追索權之不利益而已，與其他票據債務人本屬無涉』，違背民法第一百七十九條
    第一百八十四條規定適用法規顯有錯誤。」、「本件有借貸法律關係，連帶保證
    法律關係，票據法律關係各自獨立。原判決於理由中僅表明借貸法律關係，連帶
    保證法律關係，對票據法律關係中再審原告與前手劉君權及發票人劉肇漳之債權
    債務關係未表明，及再審被告返還支票義務未表明，換言之，票據法律關係尚存
    在，原判決違背票據法第四條第一百四十四條準用第九十六條，民法第一百七十
    九條規定，適用法規顯有錯誤。」、「按本件有關借貸，連帶保證票據之法律關
    係各自獨立，再審原告行使連帶保證法律關係中之法定代位權，亦得行使票據法
    律關係中之返還請求權及追索權，亦得同時行使上開法定代位權，返還請求權，
    追索權。原判決謂：『再審原告清償連帶保證債務後再審被告取得系爭支票之原
    因關係固又消滅，惟此僅係再審被告不得再執系爭支票行使其票據權利而已．並
    不因此即得影響其繼續占有系爭票據』違背民法第一百七十九條，票據法第一百
    四十四條準用第九十六條規定，適用法規顯有錯誤。」、「本件不當得利成立，
    再審被告應將系爭支票返還再審原告，無法返還並應賠償，原判決謂：『再審被
    告本即有權繼續占有系爭支票，其於銷毀前原即不須將之交還再審原告，況於銷
    毀後更又無由返還之可言』。違背民法第一百七十九條第一百八十二條第二項規
    定，適用法規顯有錯誤。」等語，指摘原判決業已違背民法第一百七十九條、第
    一百八十二條第二項、第二百七十二條及民事訴訟法第四百九十六條至四百九十
    八條之規定而適用法規顯有錯誤云云。惟查，再審被告於再審原告清償連帶債務
    後繼續持有系爭支票本無何不當得利之處，已如前述，則系爭支票究由訴外人劉
    肇漳簽發後經由再審原告背書，再轉交予再審被告執有或係訴外人劉肇漳簽發交
    予再審被告執有之移轉過程，及系爭支票究係供債務人劉肇漳清償債務之用或供
    備償債務之用，此與原任連帶保證人之再審原告本屬無關，且與再審被告占有系
    爭支票是否構成不當得利亦無關連，另再審原告清償連帶保證債務後再審被告取
    得系爭支票之原因關係固已消滅，惟此僅係再審被告不得再執系爭支票行使其票
    據權利而已，並不因此即得影響其繼續占有系爭票據，而再審被告本即有權繼續
    占有系爭支票，再審被告於系爭支票既無不當得利，亦無所謂受領人應將受領時
    所得之利益或知無法律上之原因時所現存之利益附加利息一併償還，如有損害並
    應賠償之情者，再審原告泛言原審確定判決違背民法第一百七十九條、第一百八
    十二條第二項、第二百七十二條及民事訴訟法第四百九十六條至四百九十八條之
    規定而適用法規顯有錯誤云云，顯屬無稽而不足採。
四、綜上所述，本院八十九年度再易字第二五號確定判決均無再審原告所謂適用之法
    規顯然不合於法律規定，或與司法院現尚有效及大法官會議之解釋，或最高法院
    尚有效之判例顯然違反，或消極不適用法規顯然影響裁判等適用法規顯有錯誤情
    事及就足以影響判決之重要證物漏未斟酌之情事，從而，再審原告以原確定判決
    有民事訴訟法第四百九十六條第一項第一款適用法規顯有錯誤為由提起本件再審
    之訴並求為廢棄改判為顯無理由，自應予駁回。
五、據上論結，本件再審原告之訴為無理由，依民事訴訟法第五百零二條第二項、第
    七十八條判決如主文。
中　　　華　　　民　　　國　　九十一　　年　　　五　　　月　　三十一　　日
                              臺灣高雄地方法院民事第二庭
~B審判長法官　吳進寶
~B　　　法官　曾吉雄
~B      法官　陳建中
右為正本係照原本作成。
本判決不得上訴。
中　　　華　　　民　　　國　　九十　　　年　　　五　　　月　　三十一　　日
~B法院書記官　林佳蓉
